臺灣臺北地方法院民事判決
　　　　　　　　　　　　　　　　111年度北保險簡字第161號
原      告  磊豐國際資產管理股份有限公司

法定代理人  張司政  
訴訟代理人  陳文福  
            廖柏宇  
被      告  南山人壽保險股份有限公司

法定代理人  尹崇堯  
訴訟代理人  陳玟卉律師
被      告  陳美子  

上列當事人間確認保單價值準備金存在事件，於中華民國111年1
0月27日言詞辯論終結，本院判決如下：
    主    文
原告之訴駁回。
訴訟費用新臺幣壹仟元由原告負擔。
    事實及理由
壹、程序方面：
一、按訴狀送達後，原告不得將原訴變更或追加他訴，但請求之
    基礎事實同一、擴張或減縮應受判決事項之聲明者，不在此
    限，民事訴訟法第255條第1項第2款、第3款定有明文。查原
    告起訴請求確認被告陳美子對被告南山人壽保險股份有限公
    司(下稱南山人壽)所投保之保險契約有保單價值準備金債權
    存在，於訴訟進行中於民國111年10月27日具狀變更訴之聲
    明（本院卷第105頁），所為應受判決事項之聲明變更為：
    確認被告陳美子對被告南山人壽有如附表所示之保險契約於
    111年7月28日有新台幣5萬37元之保單價值準備金債權存在
    。經核，原告所為變更應受判決事項之聲明，請求之基礎事
    實同一，合於前揭法條規定，應予准許，合先敘明。
二、按確認法律關係之訴，非原告有即受確認判決之法律上利益
    者，不得提起之，民事訴訟法第247條第1項定有明文。又所
    謂即受確認判決之法律上利益，係指法律關係之存否不明確
    ，原告主觀上認其在法律上之地位有不安之狀態存在，且此
    種不安之狀態，能以確認判決將之除去者而言，若縱經法院
    判決確認，亦不能除去其不安之狀態者，即難認有受確認判
    決之法律上利益（最高法院52年台上字第1240號裁判要旨參
    照）。本件原告主張被告陳美子（下稱系爭債務人）對被告
    南山人壽基於有效保險契約得請求之保單價值準備金債權存
    否，影響原告後續強制執行，是以系爭債務人與被告南山人
    壽間關於保險之法律關係，造成原告主觀上認其在法律上之
    地位有不安之狀態存在，而此種不安之狀態，確能以確認判
    決將之除去，是故原告提起本件訴訟應具確認利益甚明。
三、被告陳美子經合法通知，無正當理由不到場，爰依原告之聲
    請，准由其一造辯論而為判決。
貳、實體部分：
一、原告起訴主張：原告對於被告陳美子（即系爭債務人）具債
    權，原告持本院102年司執字第157831號債權憑證5萬3992元
    債權，向本院民事執行處具強執狀，請求執行被告陳美子對
    被告南山人壽基於所投保之保險契約得以質借、解約領取之
    保單價值準備金為強制執行，經本院於111年7月22日111年
    度司執字第85085號執行命令禁止被告陳美子在執行名義上
    所載之債權範圍內收取對被告南山人壽依保險契約已得請領
    之保額本金債權或為其他處分，亦禁止對被告陳美子清償，
    被告南山人壽提出聲明異議。保單價值準備金為債務人之責
    任財產，乃彰顯要保人預繳保費積存而來之現金價值，保險
    金之性質屬單純之財產契約，保單責任準備金係保險人為將
    來支付保險金額之用依法提存之金額，與保單價值準備金之
    概念應予區別。人壽保險契約之終止權並非要保人一身專屬
    之權利，而得由執行法院逕為換價，人壽保險之終止權非要
    保人一身專屬，非不得由第三人代位終止或由執行法院逕為
    換價程序，而使債權人受償等語。並聲明：確認被告陳美子
    對被告南山人壽有如附表所示之保險契約於111年7月28日有
    5萬37元之保單價值準備金債權存在。
二、被告部分：
　㈠被告南山人壽則以：被告陳美子投保於被告南山人壽之系爭
    保單，其保單價值準備金為乃被告南山人壽限定使用目的之
    資產、非屬被告陳美子之責任財產範圍，被告陳美子於保險
    法所定給付保單價值準備金事由發生或系爭保單終止前對系
    爭保單之保單價值準備金僅有抽象之財產利益，對於被告南
    山人壽並無可得請求、具體數額之保單價值準備金債權存在
    ，系爭保單之保單價值準備金數額係作為被告南山人壽計算
    墊繳保費、計算被告陳美子保單借款數額上限等之依據，被
    告南山人壽僅於系爭保單發生保險法所定給付保單價值準備
    金事由或契約終止時，方有依保單價值準備金數額計算並負
    給付之義務，此前被告陳美子對系爭保單之保單價值準備金
    僅有抽象財產利益而無具體數額之債權存在，故截至111年7
    月28日止被告陳美子對被告南山人壽並無可得請求、已確定
    具體數額之保單價值準備金存在．是原告請求確認被告陳美
    子對被告南山人壽之保單價值準備金債權存在，實無理由等
    語，資為抗辯。並聲明：原告之訴駁回。
  ㈡被告陳美子經合法通知，未於言詞辯論期日到場，亦未提出
    準備書狀做任何聲明或陳述。
三、得心證之理由：
  ㈠按所謂準備金，係指保險人為準備將來支付保險金額之用，
    依規定所積存之金額。依保險法第11條、第145條第1項、第
    146條第2項分別規定：「本法所定各種準備金，包括責任準
    備金、未滿期保費準備金、特別準備金、賠款準備金及其他
    經主管機關規定之準備金」、「保險業於營業年度屆滿時，
    應分別保險種類，計算其應提存之各種準備金，記載於特設
    之帳簿」、「保險業之資金，包括業主權益及各種準備金」
    等語。可見人壽保險之保單責任準備金，屬於保險人之資金
    ，執行法院自形式外觀審查為非屬於債務人之責任財產，不
    得發扣押命令（臺灣高等法院104年度抗字第1763號民事裁
    定參照）。人壽保險之保單責任準備金，屬於保險人之資金
    ，非要保人之財產，是以，執行法院於111年7月22日111年
    度司執字第85085號執行命令（本院卷第19頁），禁止系爭
    債務人在原告債權範圍內收取對被告南山人壽依保險契約已
    得請領之保險給付、已得領取之解約金及現存在之保單價值
    準備金債權或為其他處分，亦禁止被告南山人壽對系爭債務
    人清償，執行法院核發執行命令，就屬於被告南山人壽之保
    險契約責任準備金作為標的，於法未合。
  ㈡保單價值準備金為被告公司之資金，不得以之作為執行標的
    ，已如前述。況人身保險之保險事故，關乎被保險人之生存
    或死亡及身體健康等權益，而為被保險人人格權之一部，基
    於人身無價、生命保險兼具生命法益及身體健康法益，此種
    保險契約之終止權自具一身專屬性，要保人就保險契約之終
    止權是否行使，應有自主決定之選擇權，自不宜由執行法院
    介入代為終止，致其於強制執行程序中喪失保險契約之保障
    ，仍需債務人申請終止保險契約時始生解約金。本件無論系
    爭債務人於被告南山人壽處保險契約保單價值準備金數額，
    系爭債務人既未向被告南山人壽終止保險契約，均不得由執
    行法院介入代為終止，無解約金債權存在。
  ㈢按保險法所定各種準備金，包括責任準備金、未滿期保費準
    備金、特別準備金、賠款準備金及其他經主管機關規定之準
    備金。而保險法所稱保單價值準備金，指人身保險業以計算
    保險契約簽單保險費之利率及危險發生率為基礎，並依主管
    機關規定方式計算之準備金，保險法及保險法施行細則第11
    條分別有明文。又保險法第109條、第116條、第121條分別
    規定保險人應將保險之保單價值準備金返還於應得之人之情
    形包括保險人依法不負給付保險金額責任時，或保險契約終
    止時，保險費已付足2年以上而有保單價值準備金者，是於
    法定事由發生時或保險契約終止時，保險人始有返還或給付
    保單價值準備金金額之責任，在此之前被保險人並無對於保
    險人之保單價值準備金債權可言。再依保險法第116條、第1
    18條規定，保單價值準備金係作為計算保險人墊繳保險費金
    額上限之依據，以及要保人請求減少保險金額時計算減少後
    金額之標準，而保險法第119條、第120條、第123條規定保
    單價值準備金亦作為要保人終止保險契約時計算解約金之基
    礎或要保人向保險人借款之上限標準，及保險人破產時，保
    單價值準備金為受益人請求債權之計算依據。綜合上開保險
    法規定，足見保單價值準備金係保險法為保障被保險人而規
    定保險人應提列之準備金，僅於特定條件下，保險人始有依
    保單價值準備金之金額給付之義務。依上開規定以觀，人壽
    保險之保單責任準備金，係保險業為將來支付保險金額之用
    依法提存之金額，該準備金雖具保單價值評價之意義，且為
    保險法第119條規定保險人應償付解約金之計算基準，惟究
    與解約金分屬二事，尚非要保人對保險人所享有之具體債權
    。是保單價值準備金在如保險法第109條、第121條之法定事
    由發生前，或經終止保險契約以前，要保人尚不得請求返還
    保單價值準備金，而保單價值準備金原為保費之一部，屬於
    保險人依保險契約所收取之對價，雖依保險法規定特定情形
    保險人應予返還保單價值準備金，然在保險契約存續中，仍
    屬保險人所有並支配之財產。而要保人在保險期間內，雖得
    以保單質借方式運用保單價值準備金或以保單價值準備金墊
    繳保費，而可認具有一定之財產價值，但要保人仍須支付利
    息，始得維持保險契約之效力，若要保人欲實際取得保單價
    值準備金，仍須以終止保險契約之方式始能取得，準此，應
    認為在保險契約未經要保人終止前，要保人對於保險人尚無
    返還保單價值準備金之債權。經查，系爭債務人既未向被告
    南山人壽終止保險契約，保險契約迄今尚未經終止，復無其
    他法定事由，揆諸前揭說明，系爭債務人尚不能請求被告南
    山人壽返還保單價值準備金，自無保單價值準備金之債權存
    在。
四、綜上所述，原告係為利於其後續強制執行，提起本訴請求確
    認被告陳美子對被告南山人壽有如附表所示之保險契約於11
    1年7月28日有5萬37元之保單價值準備金債權存在，為無理
    由，應予駁回。
五、本件事證已臻明確，兩造其餘攻擊防禦方法與判決之結果不
    生影響，爰不一一贅論，併此敘明。
六、訴訟費用負擔之依據：民事訴訟法第78條。本件訴訟費用額
    ，依後附計算書確定如主文所示金額。
中　　華　　民　　國　　111 　年　　11　　月　　10　　日
                      臺北簡易庭  法  官  趙子榮
以上正本係照原本作成
如對本判決上訴，須於判決送達後20日內向本庭提出上訴狀。如
委任律師提起上訴者，應一併繳納上訴審裁判費。
中　　華　　民　　國　　111 　年　　11　　月　　10　　日
                                  書記官  陳怡安
計   算   書：
項        目             金   額（新臺幣）    備    註
第一審裁判費             1000元
合        計             1000元

附表：
編號 保單號碼 要保人 保單價值準備金 (新台幣) 1 Z000000000 (南山人壽福氣康祥終身保險-B型) 陳美子      5萬37元 基準時點：111年7月28日，總計5萬37元。